【裁判字號】    97,家訴,2
【裁判日期】    980902
【裁判案由】    遷讓房屋等
【裁判全文】
臺灣基隆地方法院民事判決               97年度家訴字第2號
原      告  甲○○
訴訟代理人  黃鈺華律師
            林傳源律師
上  一  人
複代理人    張旭業律師
訴訟代理人  姜明遠律師
            宋志衡律師
被      告  乙○○
            丙○○
上列二人共同
訴訟代理人  許智勝律師
被      告  丁○○    住基隆市.
上列當事人間遷讓房屋等事件，本院於民國98年8月19日言詞辯
論終結，判決如下：
    主  文
被告乙○○應將門牌號碼基隆市○○路二十一號一樓及地下一樓
房屋全部騰空返還原告。
被告乙○○、丙○○、丁○○應將門牌號碼基隆市○○路二十一
之一號二樓房屋全部騰空返還原告。
被告乙○○應自民國九十六年十月三十日起至返還第一項房屋之
日止，按月給付原告新臺幣壹拾壹萬參仟元。
被告乙○○、丙○○、丁○○應自民國九十六年十月三十日起至
返還第二項房屋之日止，按月連帶給付原告新臺幣貳萬元。
原告其餘之訴駁回。
訴訟費用由被告乙○○負擔十分之八，被告丙○○、丁○○連帶
負擔十分之一，餘由原告負擔。
本判決第一項於原告以新臺幣壹拾萬元為被告乙○○供擔保後，
得假執行；但被告乙○○如於假執行程序實施前，以新臺幣貳拾
柒萬肆仟柒佰捌拾捌元為原告預供擔保，得免為假執行。
本判決第二項於原告以新臺幣壹拾萬元為被告乙○○、丙○○、
丁○○供擔保後，得假執行；但被告乙○○、丙○○、丁○○如
於假執行程序實施前，以新臺幣參拾壹萬貳仟參佰伍拾肆元為原
告預供擔保，得免為假執行。
本判決第三項於原告按月以新臺幣參萬捌仟元為被告乙○○供擔
保後，得假執行；但被告乙○○如於假執行程序實施前，按月以
新臺幣壹拾壹萬參仟元為原告預供擔保，得免為假執行。
本判決第四項於原告按月以新臺幣柒仟元為被告乙○○、丙○○
、丁○○供擔保後，得假執行；但被告乙○○、丙○○、丁○○
如於假執行程序實施前，按月以新臺幣貳萬元為原告預供擔保，
得免為假執行。
原告其餘假執行之聲請駁回。
    事實及理由
壹、程序部分：
一、被告丁○○經合法通知，未於言詞辯論期日到場，核無民事
    訴訟法第386 條所列各款情形，依民事訴訟法第385條第1項
    前段之規定，准原告之聲請，由其一造辯論而為判決。
二、按訴狀送達後，原告不得將原訴變更或追加他訴，但擴張或
    減縮應受判決事項之聲明者或請求之基礎事實同一者，不在
    此限，民事訴訟法第255條第1項第2、3款定有明文。本件原
    告起訴時原主張：「被告乙○○應將門牌號碼基隆市○○路
    21號1樓及2樓全部騰空，並將房屋返還原告，及自民國96年
    10月10日起至遷讓房屋止，按月給付原告新臺幣（下同）15
    萬元（第一項）。原告願供擔保請准宣告假執行（第二項）
    。訴訟費用由被告負擔（第三項）。」嗣於本院審理時更正
    門牌號碼並追加丙○○為被告，主張：「被告乙○○應將門
    牌號碼基隆市○○路21號1樓及21-1號2樓房屋全部騰空返還
    原告，及自96年10月10日起至返還前開房屋予原告止，按月
    給付原告15萬元（第一項）。被告丙○○應自門牌號碼基隆
    市○○路21-1號2樓房屋遷出，並將前開房屋返還原告（第
    二項）。訴訟費用由被告負擔（第三項）。」嗣又追加丁○○為被告並更正其訴之聲明為：「被告乙○○應將門牌號碼
    基隆市○○路21號1樓及地下1樓全部騰空返還原告，及自96
    年10月10日起至返還前開房屋予原告止，按月給付原告13萬
    元（第一項）。被告乙○○、丙○○、丁○○應將門牌號碼
    基隆市○○路21-1號2樓房屋全部騰空返還原告，及自 96年
    10月10日起至返還前開房屋於原告止，按月連帶給付原告2
    萬元（第二項）。前二項請求，原告願供擔保，請准宣告假
    執行（第三項）。訴訟費用由被告負擔（第四項）。」經核
    原告本件訴訟之請求權基礎均係基於被告等人無權占用系爭
    房屋之同一基礎事實，相關訴訟資料均得互相援用，對於被
    告所為之防禦及訴訟之終結亦無妨礙，核屬應受判決事項聲
    明之擴張暨請求之基礎事實同一，揆諸前揭說明，於法並無
    不合，應予准許。
貳、實體部分：
一、原告主張：
  (一)原告與被告乙○○係在63年間結婚，上開門牌號碼基隆市○○路21號1樓及地下1樓暨基隆市○○路21-1號2樓房屋（簡
    稱系爭房屋），均係原告於79年經營房地產事業所得而購入
    ，婚後並未特別約定夫妻財產制。依91年修正之民法第1017
    條、同法第1018條及親屬編施行法第6條之2規定，系爭房屋
    既登記為原告所有，則所有權人為原告，由原告保有其所有
    權、管理權、使用權及收益權。原告因見被告乙○○剛開始
    執業時，業務欠佳，乃將系爭房屋供被告乙○○開設診所無
    償使用迄今。惟於96年9月初，原告因診所護士拿出系爭房
    屋2樓之租約（下稱系爭租約），始發現被告未經原告同意
    ，擅自以原告名義與被告丙○○訂立系爭租約，並自行收取
    租金，經向被告乙○○詢問後屬實，原告隨即於96年10月9
    日委託律師寄發存證信函予被告乙○○，副本予被告丙○○
    ，表明終止借用關係，並要求被告乙○○限期騰空遷出，惟
    被告乙○○置之不理，繼續占有使用系爭房屋1樓及地下1樓
    ，並與被告丙○○、丁○○仍共同占有使用系爭房屋2樓。
    是被告乙○○未經貸與人即原告之同意，將系爭房屋2樓出
    租他人，並經原告依民法第472條第2款終止使用借貸契約，
    依法自屬無權占有。而被告丙○○、丁○○係與被告乙○○
    簽立系爭租約，原告否認授權，基於債之相對性，被告丙○○自不得依其與被告乙○○之租賃關係拘束原告，系爭租約
    對原告自不生效力，故被告丙○○、丁○○亦乏合法占有使
    用權源，惟被告等自96年10月10日起仍持續占有使用，應依
    民法179條規定返還相當於租金之不當得利。
  (二)訴之聲明：被告乙○○應將門牌號碼基隆市○○路21號1樓
    及地下1樓全部騰空返還原告，及自96年10月10日起至返還
    前開房屋予原告止，按月給付原告13萬元（第一項）。被告
    乙○○、丙○○、丁○○應將門牌號碼基隆市○○路21-1號
    2樓房屋全部騰空返還原告，及自96年10月10日起至返還前
    開房屋於原告止，按月連帶給付原告2萬元（第二項）。前
    二項請求，原告願供擔保，請准宣告假執行（第三項）。訴
    訟費用由被告負擔（第四項）。
  (三)對被告抗辯之陳述：
  1.被告乙○○部分：
  民法第767條前段所有物返還請求權
    (1)系爭房屋購買後登記在原告名下，依舊法規定，被告可以
      管理，故向由被告開立診所使用。91年以後，對於系爭房
      屋如何使用並未特別約定，被告管理使用系爭房屋應為無
      償借用關係，原告僅係對於被告無權占用、使用之狀態尚
      未主張權利請求返還而已，並不能解為被告就是有權占有
      或可以不用返還。質言之，縱然於舊法時代，被告曾一度
      對系爭房屋擁有管理權、使用權，然自91年民法修正施行
      後，即應交由原告管理、使用，原告雖未即時行使所有物
      返還請求權，亦不能任意曲解為被告之管理使用權可無限
      延期而拒不返還，否則依91年之民法修正條文，一方面原
      告對系爭房屋有所有權、管理權、使用權，但另一方面被
      告又可以無限期拒不返還，則系爭房屋之所有權能豈非無
      限期受阻？不啻妨礙所有權圓滿之行使。而原告就系爭房
      屋係同時於1個借貸契約內貸與被告乙○○，而被告乙○○復確有未經貸與人同意而出租予被告丙○○、丁○○之
      事實，並經原告依民法第472條第2款終止借貸契約，原告
      自得訴請返還。此外，被告主張基於夫妻財產制下之管理
      使用關係對系爭房屋有使用權云云，但究係根據何項法條
      而為主張？迄未說明。
    (2)又貸與人因不可預知之情事，自己需用借用物者，貸與人
      得終止契約，民法第472條第1款亦有規定。原告擁有護士
      與助產士執照已數十餘年。原告與被告乙○○夫妻關係早
      已有名無實，此亦非無償借用時所能預見，原告希望日後
      能藉此開設坐月子中心而自給自足，無需再倚賴被告維持
      生活與家計。故原告現有使用系爭房屋之需要，爰依民法
      第472條第1款規定終止與被告間之無償使用借貸關係。
  民法第470條借用物返還請求權：
    (1)被告乙○○於79年7月21日前，乃於基隆市○○路17號租
      屋經營診所，嗣原告購得系爭房屋後，鑑於被告乙○○剛
      開始執業，業務欠佳，乃將系爭房屋無償借與被告乙○○
      開設診所使用迄今。本件借貸本未定期限，亦不能依借貸
      之目的定其期限，原告本得隨時請求返還系爭房屋。而被
      告乙○○現經營有成，應認借貸目的已完成，原告自無繼
      續借與之義務。又系爭房屋業已提供被告乙○○及其母親
      居住多年，此與婚姻關係較有關聯，而經營診所需支付房
      租、薪資等成本，係屬經營事業者基本認知，且被告乙○○以診所掛號費給付原告係供生活費之用，非屬使用系爭
      房屋之對價，被告乙○○豈能因此省去房租開銷成本而造
      成原告不能使用收益？況其每月請領健保給付平均達120
      萬元以上，收入豐厚，且夫妻間並不當然負有將私人財產
      供他方營利使用之義務。
    (2)民法第470條第1項本文規定：「借用人應於契約所定期限
      屆買時，返還借用物；未定期限者，應於依借貸之目的使
      用完畢時返還之。」查原告最初將系爭房屋借予被告乙○○使用之目的，係基於雙方夫妻關係尚可，且診所需由原
      告與其共同經營管理，並應將診所之收入確實交給原告以
      作為家庭生活費之前提下，方借予系爭房屋無償供被告乙○○開立診所使用，然今被告乙○○非但阻止原告過問診
      所內所有財務及人事，關於診所收入亦不會主動交給原告
      ，皆係由原告主動前往收取部分掛號費，甚至經常刻意對
      原告謊報診所收入。又被告乙○○前即常對被告施以家暴
      ，而使原告聲請法院核發保護令；且於保護令期間依舊無
      視於法律之存在，仍將原告毆打成傷，又與訴外人白又云
      串通，由乙○○為證人，白又云為告訴人，對原告提出妨
      礙秘密及名譽之刑事告訴，故夫妻間感情早已全然無存，
      被告乙○○亦曾揚言必定會與原告離婚。綜上，今借貸之
      目的皆已不復存在，應視為被告乙○○對系爭房屋業已使
      用完畢，其自有返還系爭房屋之義務。
  原告之前每月收取10餘萬元掛號費乃供維持全家日常生活開
    支、子女教育費及繳付系爭不動產之房屋稅、地價稅，以及
    一些零星的修繕費用，性質上屬於被告所支付的家庭生活費
    用，而非租金或使用系爭房屋之對價，被告對上述事實並不
    否認。故對於原告於97年5月以後未再取得分文掛號費，被
    告如否認此一事實，應負舉證責任。
  被告乙○○使用系爭房屋既經原告依法終止並請求返還，即
    屬無權占有，被告乙○○自96年10月10日起仍持續占有，即
    屬不當得利及侵權行為，原告自得訴請被告乙○○返還並賠
    償。參照相鄰之郵局每月租金11萬餘元，而系爭房屋有地下
    室，面積較為寬敞，裝潢亦較新等情，以每月租金13萬元計
    算，應符合基隆市區○地段之一般營業用租金之行情。
  2.被告林正芬、丁○○部分：
  原告並未同意出租房屋亦未授權被告乙○○簽章：
    (1)被告乙○○已承認「甲○○」之簽名並非原告所簽，係被
      告所偽簽，又被告為醫生較為忙碌，而原告為家管較有空
      閒，93年10月至11月間兩造仍住在一起，有何道理租約不
      能由原告簽名而一定要被告簽名呢？
    (2)對於簽約時原告是否在場乙節，偵查中被告丙○○之證詞
      不僅前後矛盾，且與被告乙○○之說詞亦不相符。再者，
      被告丙○○從未看見原告於甲方處簽名，亦無法證明原告
      有授權被告簽名，不得僅以夫妻關係遽推測原告有授權被
      告乙○○簽名。
    (3)原告雖曾至系爭房屋2樓復健2次，但不知被告丙○○是承
      租人，又因復健部門使用的是「楊外骨科」的招牌，開的
      收據也是「楊外骨科」，因此原告無從知悉其係租賃關係
      ，而僅認丙○○是被告之受僱人，亦正因此而出席尾牙。
    (4)被告丙○○所提出之「合作經營契約書」係由被告乙○○
      與丙○○簽訂，其中第7條即約定租金每月2萬元，可證明
      系爭租約是由被告兩人私自簽訂，並未經原告同意。又被
      告丙○○前於鈞院證稱「租金是被告從我們復健收入裡面
      直接扣除，並沒有另外交給誰。」更足見租金都是丙○○
      與被告乙○○處理，原告根本不知情，亦從未參與洽談租
      約等事宜。
    (5)原告並無任何表見之事實，更無向被告丙○○表示授權被
      告乙○○訂立系爭租約。被告乙○○所使用之印章僅為一
      般印章，可能係盜刻，並非印鑑章，而租約上蓋有原告名
      字之印章，並非表見行為。
    (6)在被告丙○○與乙○○合作前，被告丙○○並不認識乙○○、甲○○夫妻，又基於原告長久以來遭受家暴及夫妻對
      簿公堂多宗訴訟，互無好感、互相攻擊之事實，雙方已無
      互信可言，原告豈會同意楊某代理其簽訂租約？又被告丙○○在本院亦證稱：租約是被告乙○○拿給我的，我都是
      跟楊某談的，因為我也不知道這房子在誰的名下（參照本
      院卷第83至84頁）。如其所言屬實，被告丙○○於簽約時
      既不知道所有權人是誰？且租約都只有跟楊某洽談，而租
      約也是楊某直接拿給丙○○簽名，此一事實足以證明原告
      從未參與或知悉系爭房屋出租之情事，雙方無從互為意思
      表示，又何能達成互為意思表示一致，使系爭租約有效成
      立？尤有進者，被告乙○○迄未舉證原告有授權渠代為於
      租約上簽名及用印（按事實上原告並無印章存放於診所內
      ，該診所有關業務亦無使用原告印章之必要），被告空言
      原告同意用印云云，委無可採。
  被告丙○○、丁○○既係與被告乙○○簽立系爭租約，被告
    乙○○偽以原告之名義簽約，既經原告否認授權，該租約對
    原告自不生效力。被告丙○○、丁○○既乏合法占有使用權
    源，原告自得本於所有權訴請返還系爭房屋2樓。又被告丙○○、陳運瀅2人既係無權占有，則自96年10月10日起仍持
    續占有系爭房屋2樓，即屬不當得利及侵權行為，原告自得
    訴請被告3人連帶賠償。
  退步言之，縱原告與被告丙○○對於系爭房屋2樓存有租賃
    關係，依系爭租賃契約第21條規定「甲、乙雙方在本契約有
    效期間內解約，必須在一個月前通知對方，同時支付對方一
    個月租金作為違約金，方可解除契約。」原告以此書狀繕本
    送達被告丙○○時已作為終止租賃契約之先期通知與意思表
    示，亦即原告於本書狀繕本送達被告丙○○後次月之末日（
    即98年6月30日）終止租賃關係。既系爭租賃關係於98年6月
    30日已合法終止，被告丙○○對於系爭房屋2樓即屬無權占
    有，原告自得依民法第455條及第767條規定，請求被告丙○○返還系爭房屋2樓。
二、被告則以下列情詞置辯，請求駁回原告之訴及假執行之聲請
    ，並願供擔保請准宣告免為假執行：
  (一)被告乙○○部分：
  1.被告與原告目前婚姻關係仍存續中，未曾約定夫妻財產制，
    依修正前民法規定，對於無約定夫妻財產制之聯合財產，由
    夫管理。查系爭房屋係被告於79年7月間所購買（並負擔貸
    款，原告斯時並無工作，所謂投資所得空口無憑），固登記
    原告名下，惟作被告開立診所使用，向由被告管理，為原告
    所不爭執，依上開規定，被告仍有管理使用權限，不因民法
    修正第1018條規定而受影響，況該條修正後，原告亦無收回
    自行管理之意思或約定。又縱夫妻財產制修正後，兩造有使
    用借貸之合意，亦從無以被告營利狀況良好為使用借貸目的
    達成之約定，原告所辯悖於事實不合常情。
  2.民法親屬編施行法第6條之2立法意旨及目的，在於解決過渡
    時期之夫妻剩餘財產分配，並非規範無約定夫妻財產制婚後
    財產之管理使用收益權限。而修正後民法第1022條亦規定，
    夫妻就其婚後財產互負報告之義務，立法目的之一在於避免
    將來剩餘財產分配請求權落空。本件系爭房屋屬原告婚後財
    產，而被告雖加以管理使用收益，但原告按日都有到診所收
    取掛號費用，每月平均約有20萬元，被告並無管理使用不當
    情事，實無違修正前兩造關於系爭房屋由被告管理之約定，
    故原告不得任意終止，俾免侵害被告之剩餘財產分配請求權
    。
  3.又系爭房屋2樓出租予被告丙○○作復健治療使用，不惟與
    被告乙○○開立骨科診所營業項目相符，更非不利系爭房屋
    管理方法，原告事前早已知悉同意出租一事，亦曾上樓復健
    治療，而租金亦列入診所營業收入，且訂約時原告亦自承二
    人尚同居一住所，而原告幾乎每天都到診所收取掛號費用（
    原告謂自97年5月後，未再取得分文掛號費乙節，並非事實
    ，有診所助理人員可為證），每月平均20萬元左右，且歷年
    診所尾牙均出席宴會，對於出租一事，豈會毫無所悉。況系
    爭房屋2樓自84年間即出租予第三人作為建設公司及復健治
    療使用，原告亦知情同意，原告事隔多年始稱未經其同意出
    租云云，顯有悖於日常生活經驗而不足採。
  4.原告固援用相關民事判決，惟非終審法院之見解，不能拘束
    下級法院，且與本件原因事實並不相同；況民法親屬編施行
    法第6條之2之目的，在於解決過渡時期之夫妻剩餘財產分配
    ，並非規範無約定夫妻財產制婚後財產之管理使用收益權限
    ，否則，可能會因為法律條文修正而造成夫妻間財產管理使
    用收益上之紛爭，洵非的論。
  5.綜上，被告乙○○對於系爭房屋之管理並未違反約定或物之
    使用方法，出租2樓作為復健治療，與被告開骨科診所目的
    相當，原告亦收取租金，被告並無違反民法第472條第2款規
    定，是原告請求遷讓，實無理由。
  (二)被告丙○○部分：
  1.被告丙○○與被告乙○○合作開立復健部門，並約定承租系
    爭房屋2樓作為病患復健治療使用，當時原告均有在場，嗣
    93年11月1日被告乙○○囑由診所小姐攜帶系爭租約上樓，
    由被告與保證人丁○○簽訂。又縱認其上已有原告甲○○簽
    名之系爭租約事前未經原告同意，惟其二人為夫妻關係，且
    系爭房屋1樓作為被告乙○○開立骨科診所之用，而原告除
    每日收取掛號費用外，更多次至被告承租處所進行復健治療
    ，而系爭房屋亦曾出租予其他復健師使用，原告亦表示知悉
    2 樓為被告與丁○○復健使用，焉有不知出租一事之理？就
    此原告亦應負表見代理授權人之責任。被告丙○○為系爭房
    屋2樓之承租人並有繳納租金，原告並未依法終止租約，故
    原告起訴請求被告返還系爭房屋2樓部分，洵屬無由。
  2.至於原告指稱被告前後所述不一乙節，實係誤解。被告歷次
    陳述固有時間上些微不同，但乃因事隔多年而將合作契約書
    與租約簽訂時間混淆之故。依兩造簽訂之系爭房屋租賃契約
    書第21條約定，雙方在契約有效期間內解約，必須在一個月
    前通知對方，同時支付對方一個月租金作為違約金，方可解
    除契約。但原告並未支付被告丙○○一個月租金作為違約金
    。
  (三)被告丁○○經合法通知未到庭爭執，亦未提出書狀為任何聲
    明或陳述。
三、得心證之理由：
    經核兩造上開所述，本件之爭點厥為：(一)原告請求被告乙○○應將系爭房屋1樓及地下1樓全部騰空返還，及自96年10月
    10日起至返還前開房屋予原告止，按月給付原告13萬元有無
    理由？(二)原告請求被告乙○○、丙○○、丁○○應將系爭房
    屋2樓全部騰空返還，及自96年10月10日起至返還前開房屋
    於原告止，按月連帶給付原告2萬元有無理由？茲分別論述
    如下：
  (一)原告請求被告乙○○應將系爭房屋1樓及地下1樓全部騰空返
    還，及自96年10月10日起至返還前開房屋予原告止，按月給
    付原告13萬元有無理由？
  1.按民法親屬編施行法第6之2條規定：「中華民國九十一年民
    法親屬編修正前適用聯合財產制之夫妻，其特有財產或結婚
    時之原有財產，於修正施行後視為夫或妻之婚前財產；婚姻
    關係存續中取得之原有財產，於修正施行後視為夫或妻之婚
    後財產。」故民法親屬編於民國91年間修正施行後，已無「
    聯合財產」之適用，應先敘明。次再參酌91年間修正之民法
    第1017條明確規定，夫妻間之財產僅區分為婚前財產及婚後
    財產；及民法第1018條規定：夫或妻各自管理、使用、收益
    及處分其財產。綜上可知，民法親屬編於91年間修正後，為
    貫徹男女平等原則並簡化財產分類，廢除聯合財產制下之「
    原有財產」及「特有財產」之分類概念，已以夫妻「婚前財
    產」、「婚後財產」取代，而無論是「婚前財產」或「婚後
    財產」，夫妻各自保有其所有權、管理權、使用權及收益權
    ，至夫妻對上開財產之管理費用應由夫妻各自負擔乃屬當然
    。是有關夫妻婚姻關係存續中財產之所有、管理、使用、收
    益及處分等，法律已明文廢止舊有之「法定聯合財產」，同
    時依民法親屬編施行法第6條之2規定，明文約定新舊法有關
    夫妻間法定財產制度之轉換機制，是民法親屬編自91年間起
    施行後，即應適用新民法規定，而不能再據以援用舊民法之
    規定，亦屬當然。經查，本件原告與被告乙○○係於63年間
    結婚，二人未約定夫妻財產制，故應以法定財產制為其夫妻
    財產制，而系爭房屋係於79年7月19日婚姻關係存續中，由
    原告取得登記為其所有，有建物登記謄本在卷可稽，復為兩
    造所不爭執，揆諸前揭說明，系爭房屋既為原告登記所有，
    並為原告之婚後財產，原告對系爭房屋自有充分之所有權，
    自得對之為管理、使用、收益及處分，合先敘明。
  2.次按使用借貸者，謂當事人約定，一方以物交付他方，他方
    於無償使用後返還其物之契約，民法第464條定有明文。又
    當事人互相表示意思一致者，無論其為明示或默示，契約即
    為成立，民法第153條第1項亦有明文。經查，系爭房屋為原
    告所有已如前述，而系爭房屋由被告開設診所管理使用迄今
    ，亦為兩造所不爭執，足認原告乃基於夫妻相互間生活扶助
    之目的而同意被告無償管理使用系爭房屋。基此，被告乙○○占有使用系爭房屋之法律關係，於法律上可定性為一使用
    借貸關係。至被告主張原告收取每月門診掛號費乃作為房屋
    使用之對價云云，然查原告與被告乙○○為夫妻，原告自被
    告乙○○處收取診所之掛號費，應係出於被告乙○○扶養或
    給付家庭生活費之意思，殊難想像被告乙○○係以掛號費之
    交付作為婚姻關係存續中使用系爭房屋之對價；且衡諸一般
    夫妻間基於感情因素及就財產之處理而言，通常並不會訂立
    租賃關係或設定其他之權利，故被告上開以診所掛號費之交
    付作為使用系爭房屋之對價云云，要難採信。
  3.復按「有左列各款情形之一者，貸與人得終止契約：……二
    借用人違反約定或依物之性質而定之方法使用借用物，或未
    經貸與人同意允許第三人使用者。」為民法第472條第2款所
    明定。是以借用人違反約定或依物之性質而定之方法使用借
    用物，或未經貸與人同意允許第三人使用者，貸與人得終止
    使用借貸關係。查系爭房屋1樓及地下1樓目前仍由被告乙○○占有開立診所使用中，而系爭房屋2樓則由被告丙○○、
    丁○○占用從事復健業務等情，業經本院前往現場履勘屬實
    ，有98年2月9日勘驗筆錄暨現場拍攝相片在卷可稽；而原告
    主張系爭租賃契約書上原告部分之簽章為被告所代簽，業據
    原告提出爭房屋租賃契約書、合作經營契約書等件為證，復
    為被告乙○○所不爭執，堪信原告此部分主張為真實，是被
    告乙○○依民事訴訟法第277條規定，自應就原告同意其轉
    租之有利於己之事實，負舉證責任。惟被告乙○○辯稱原告
    同意其轉租系爭房屋2樓云云，無非以原告每天都到診所收
    取掛號費用、原告曾上樓復健治療、原告歷年診所尾牙均有
    出席宴會等等抗辯原告知悉出租乙節，惟縱被告乙○○上開
    抗辯屬實，亦僅能證明原告知悉系爭房屋2樓由被告丙○○
    、丁○○占有使用，至於占有使用之緣由究係基於僱用關係
    抑是租賃關係，原告既否認知悉轉租之事實而認係被告乙○○僱用被告丙○○、丁○○，被告乙○○復未能提出其他具
    體事證以實其說，自難為被告乙○○有利之認定。
  4.承上，被告乙○○既無法舉證證明其將系爭房屋2樓轉租予
    被告丙○○、丁○○等人使用，係經過原告之同意或授權，
    則原告既否認有同意允許借用人乙○○將系爭房屋2樓出租
    予第三人即被告丙○○、丁○○等情，則原告於知悉上情後
    ，於96年10月8日以台北杭南郵局第5890號存證信函號為終
    止與被告乙○○間就系爭房屋之借用關係，並經被告乙○○
    於96年10月9日收受知悉，是系爭房屋之使用借貸關係自斯
    時起即已終止。又按「所有人對於無權占有或侵奪其所有物
    者，得請求返還之。對於妨害其所有權者，得請求除去之。
    有妨害其所有權之虞者，得請求防止之。」民法第767條定
    有明文，借貸契約之借用人於契約終止後，倘未返還借用物
    ，仍繼續占用時，即屬無權占用。本件被告乙○○於收受原
    告寄發終止借用關係之存證信函後，仍占有使用系爭房屋之
    事實，業經本院於98年2月9日赴現場勘驗製有勘驗筆錄可參
    ，被告乙○○自屬無權占有。是系爭房屋之使用借貸關係既
    已終止已如前述，則原告於借貸關係終止後，請求被告乙○○將系爭房屋全部騰空返還，即屬有理，應予准許。
  5.末按無法律上之原因而受利益，致他人受損害者，應返還其
    利益，民法第179條亦定有明文。無權占有他人之土地，可
    能獲得相當於租金之利益，此為通常之觀念；而無權占有他
    人之土地，係侵害該土地所有人之所有權，應構成侵權行為
    ，被害人對於侵權行為人得請求賠償相當於租金之損害（最
    高法院61年台上字第1695號判例、67年台上字第3622號判例
    意旨參照），此於無權占有他人房屋之情形，亦應為相同之
    解釋。本件原告終止與被告乙○○間就系爭房屋之借用關係
    ，業經原告以上開存證信函為終止之意思表示，並要求被告
    於收到上開存證信函後20日內，將系爭房屋全部回復原狀及
    騰空遷讓返還，是被告乙○○自收受上開存證信函後20日之
    翌日（即96年10月30日）起，即屬無權占有原告所有之系爭
    房屋，且可獲得相當於租金之利益，而使原告受有相當於租
    金之損害，且兩者間有相當因果關係，乃為當然。故原告依
    不當得利之法律關係，請求被告給付相當於租金之損害，亦
    屬正當。經依原告聲請向承租系爭房屋相鄰19號之基隆郵局
    第16支局查詢其每月租金數額，經回覆其每月租金為113,00
    0元，此有中華郵政股份有限公司基隆郵局98年4月30日基勞
    字第0980300105號函在卷可稽，復為兩造所不爭執，依系爭
    房屋位處基隆地區○○○○地段，並參酌與其相鄰房屋出租
    情形，自可據此計算原告所得請求相當於租金之損害賠償額
    。綜上，原告依據不當得利之法律關係，請求被告乙○○自
    96年10月30日起至將現所占用之系爭房屋1樓及地下1樓全部
    騰空返還原告止，按月給付原告113,000元，為有理由；逾
    此範圍之請求，則屬無據，應予駁回。
  (二)原告請求被告乙○○、丙○○、丁○○應將系爭房屋2樓全
    部騰空返還，及自96年10月10日起至返還前開房屋於原告止
    ，按月連帶給付原告2萬元有無理由？
  1.按由自己之行為表示以代理權授與他人，或知他人表示為其
    代理人而不為反對之表示者，對於第三人應負授權人之責任
    。民法第169條本文規定甚明。又民法第169條關於由自己之
    行為表示以代理權授與他人者，對於第三人應負授權人之責
    任之規定，原以本人有使第三人信為以代理權授與他人之行
    為，為保護代理交易之安全起見，有使本人負相當責任之必
    要而設，故本人就他人以其名義與第三人所為之代理行為，
    應負授權人之責任者，須以他人所為之代理行為，係在其曾
    經表示授與他人代理權之範圍內為其前提要件（最高法院40
    年臺上字第1281號判例意旨參照）。另民法第169條所謂知
    他人表示為其代理人而不為反對之表示者，以本人實際知其
    事實為前提，其主張本人知此事實者，應負舉證之責（最高
    法院68年臺上字第1081號判例意旨參照）。準此，主張表見
    代理之本人應負授權人責任，應舉證證明本人使無權代理人
    訂約時，有足致他人誤信行為之事實，或本人知他人表示為
    其代理人而不為反對表示之事實。
  2.次按，民法第169條前段「由自己之行為表示以代理權授與
    他人，對於第三人應負授權人之責任」之規定，原以本人有
    使第三人信為以代理權授與他人之行為，為保護交易之安全
    ，有使本人負相當責任之必要而設。故判斷本人是否有使第
    三人信為以代理權授與他人之行為，自應以他人以本人之名
    義與第三人為代理行為時已表見之事實決之，嗣後之事實，
    並非第三人信賴之基礎，自不得做為判斷之依據（最高法院
    87年臺上字第2130號判決意旨參照）。經查，被告丙○○辯
    稱原告曾多次至其承租之系爭房屋2樓進行復健治療，故原
    告應負表見代理人責任云云。然由簽訂系爭租約時原告並不
    場，且被告丙○○於擔任證人時亦坦承系爭租約係跟與被告
    乙○○簽訂合作經營契約書時，一起簽訂，租金是由被告乙○○直接從被告丙○○、丁○○之復健收入內扣除，未另外
    交付給何人等語（見本院97年6月11日言詞辯論筆錄），顯
    見被告丙○○承租系爭房屋2樓均是與被告乙○○接洽，被
    告間係因合作經營關係而承租系爭房屋2樓，而租金亦由被
    告乙○○收受，原告自始均未參與，如何對被告丙○○有表
    見事實存在？此外，原告至系爭房屋2樓從事治療行為，要
    屬系爭房屋租賃契約成立後之事實，顯非被告丙○○信賴之
    基礎，揆諸前揭說明，亦不得做為判斷原告應負表見代理責
    任之依據，併予說明。
  3.承上，原告既未與被告丙○○簽訂系爭租約，則原告以上開
    存證信函一併通知被告丙○○於收受後20日內將系爭房屋騰
    空遷讓返還，並經被告丙○○於96年10月9日收受，有上開
    存證信函及回執在卷可按，則被告丙○○、丁○○迄今仍繼
    續占有使用系爭房屋2樓，業經本院於98年2月9日赴現場勘
    驗製有勘驗筆錄可參，被告丙○○、丁○○即屬無權占有使
    用系爭房屋。是被告丙○○向無出租系爭房屋權限之被告乙○○承租系爭房屋2樓，並與被告丁○○貿然占用系爭房屋2
    樓，致原告對系爭房屋2樓之所有權遭受損害，則渠等之過
    失不法侵權行為，堪以認定。又系爭房屋2樓經被告乙○○
    轉租被告丙○○之月租金為2萬元乙情，有系爭租約及合作
    經營契約書附卷可證，復為兩造所不爭執，自可據此計算原
    告所得請求相當於租金之損害賠償額。故原告請求被告乙○○、丙○○、丁○○應將系爭房屋2樓全部騰空返還原告，
    及自收受上開存證信函後20日內即96年10月30日起至返還系
    爭房屋止，按月連帶給付原告2萬元，洵屬有據，應予准許
    ；逾此範圍之請求，則屬無據，應予駁回。
四、綜上所述，原告依民法第767條及第179條之法律關係，請求
    被告乙○○應將門牌號碼基隆市○○路21號1樓及地下1樓全
    部騰空返還原告，及自96年10月30日起至返還前開房屋予原
    告止，按月給付原告113,000元；被告乙○○、丙○○、丁○○應將門牌號碼基隆市○○路21-1號2樓房屋全部騰空返
    還原告，及自96年10月30日起至返還前開房屋予原告止，按
    月連帶給付原告2萬元，均有理由，應予准許。逾此部分之
    請求，則無理由，應駁回之。
五、本件兩造分別陳明願供擔保請准宣告假執行及免為假執行，
    經核原告勝訴部分，合於法律規定，爰分別酌定相當擔保金
    額宣告之；至原告敗訴部分，其假執行之聲請已失所依據，
    應予駁回。
六、本件事證已臻明確，兩造其餘主張、陳述及所提之證據，經
    審酌後，認與判決結果不生影響，爰不一一論述，附此敘明
    。
七、據上論結，本件原告之訴為有一部有理由、一部無理由，依
    民事訴訟法第79條、第85條、第390條第2項、第392條第2項
    ，判決如主文。
中    華    民    國    98    年    9     月    2     日
                  家事法庭法  官  林玉珮
以上正本係照原本作成。
對於本件判決如有不服，應於收受送達後20日內向本院提出上訴
書狀，敘述上訴之理由，上訴於臺灣高等法院。
中    華    民    國    98    年    9     月     2    日
                          書記官  洪福基


司法院資訊處製作；財團法人民間司法改革基金會備份。
